【裁判字號】    98,訴,2179
【裁判日期】    990924
【裁判案由】    塗銷所有權移轉登記   等
【裁判全文】
臺灣高雄地方法院民事判決              98年度訴字第2179號
原      告  蔡淑美即明榮購物中心
訴訟代理人  張榮作律師
被      告  丙○○
            甲○○
上當事人間請求塗銷所有權移轉登記等事件，本院於民國99年9
月6日言詞辯論終結，判決如下：
    主  文
原告之訴駁回。
訴訟費用由原告負擔。
    事實及理由
壹、程序部分：
一、被告甲○○經合法通知，未於言詞辯論期日到場，核無民事
    訴訟法第386 條各款所列情形，爰依原告聲請，由其一造辯
    論而為判決。
二、按訴狀送達後，原告不得將原訴變更或追加他訴，但請求之
    基礎事實同一、或不甚礙訴訟之終結者，不在此限，民事訴
    訟法第255 條第1 項第2 款、第7 款定有明文。本件原告起
    訴時係以被告丙○○為規避執行，竟於民國98年5 月27日將
    其所有坐落高雄縣大樹鄉○○○○段430 地號土地應有部分
    1/3 所有權（下稱系爭土地），與甲○○通謀虛偽訂立買賣
    契約，實則為無償贈與關係，雙方並於98年6 月5 日辦畢所
    有權移轉登記，致其債權受有不能清償之危險，而依民法第
    244 條第1 、2 、4 項之規定訴請撤銷被告間就系爭土地所
    為之買賣及移轉登記行為，並聲明甲○○應塗銷系爭土地之
    所有權移轉登記。嗣於99年7 月13日民事準備書四狀則以被
    告間既屬通謀虛偽之買賣及移轉登記行為，自無庸訴請撤銷
    ，乃依民法第87條、第242 條之規定，變更訴之聲明為：(一)
    確認被告間上開買賣及移轉登記行為均無效；(二)甲○○應塗
    銷系爭土地之所有權移轉登記。此項訴之變更與原告起訴之
    基礎事實核屬同一，且卷內原調查之資料亦得援用，尚無礙
    於訴訟之終結，依首揭規定，原告訴之變更為合法，應予准
    許。
貳、實體部分：
一、原告主張：原告對丙○○有新台幣（下同）219 萬1,250 元
    之損害賠償債權，並經本院以98年度附民字第134 號判決確
    定，詎丙○○為規避執行，竟於民國98年5 月27日將其所有
    之系爭土地，與甲○○通謀虛偽訂立買賣契約，雙方並於98
    年6 月5 日辦畢所有權移轉登記，致原告之債權受有不能清
    償之危險，依民法第87條第1 項之規定，上開買賣及移轉登
    記行為自屬無效。甲○○雖稱前借款100 萬元與丙○○，因
    丙○○未能償還，方以系爭土地抵償，但並未提出借據或擔
    保，且甲○○資力有限，亦無可能任意出借大筆金錢與丙○○，足認其等買賣系爭土地及辦理移轉登記係為避免遭強制
    執行之脫產行為，自屬無效，並得代位丙○○請求甲○○回
    復原狀，爰聲明求為判命：(一)、確認丙○○於98年5 月27日
    將系爭土地出賣與甲○○之債權及移轉登記行為均無效；(二)
    、甲○○應將系爭土地之所有權移轉登記予以塗銷。
二、甲○○於言詞辯論未到庭，依其先前到庭陳述，略以：前因
    與丙○○投資香菸買賣生意，出借100 萬元與丙○○，因丙○○無法如期清償，故以系爭土地抵償，且系爭土地尚包括
    丙○○積欠其他投資者之欠款，本件只是以伊之名字代表取
    得系爭土地，故並非通謀虛偽之買賣等語，資為抗辯。並聲
    明：駁回原告之訴。
三、丙○○則以：當時因買賣香菸生意，有向訴外人乙○○借款
    350 萬元，這350 萬元包括乙○○向其他人調錢之金額，包
    括乙○○、訴外人陳俊廷及綽號「姚仔」各50萬元，甲○○
    及綽號「義哥」各100 萬元，向乙○○借款有寫借據，有時
    賺錢有算利息，有時不算利息，但並未寫在借據上。嗣因乙○○要求先償還積欠甲○○的100 萬元，故將系爭土地登記
    給甲○○，並非通謀虛偽之買賣等語，資為抗辯，並聲明：
    駁回原告之訴。
四、原告主張丙○○因詐欺而積欠219 萬1,250 元之損害賠償債
    權，已經判決確定一情，業經本院調取台灣高等法院高雄分
    院98年度上易字第776 號、本院98年度易字第330 號刑事卷
    及本院98年度附民字第134 號案卷核閱無誤，堪認屬實。又
    丙○○於98年5 月27日將其所有之系爭土地，與甲○○訂立
    買賣契約，並於98年6 月5 日辦畢所有權移轉登記一節，亦
    有系爭土地登記謄本、異動清冊及高雄縣鳳山地政事務所於
    98 年11 月6 日函附之土地登記申請書、土地所有權買賣移
    轉契約書、高雄縣政府地方稅務局土地增值稅免稅證明書及
    土地所有權狀在卷可稽（卷第12-14 、26-29 頁），亦堪信
    為真正。本件爭點在於：被告間就系爭土地之買賣及所有權
    移轉登記行為是否因通謀虛偽之意思表示而無效？原告訴請
    甲○○塗銷系爭土地之所有權移轉登記，有無理由？茲判斷
    如下：
  (一)、按民事訴訟法第247 條所謂即受確認判決之法律上利益，
      係指因法律關係之存否不明確，致原告在私法上之地位有
      受侵害之危險，而此項危險得以對於被告之確認判決除去
      之者而言，故確認法律關係成立或不成立之訴，苟具備前
      開要件，即得謂有即受確認判決之法律上利益，縱其所求
      確認者為他人間之法律關係，亦非不得提起（最高法院42
      年台上字第1031號判例意旨參照）。本件丙○○積欠原告
      損害賠償債權219 萬1,250 元，尚未履行，旋將系爭土地
      以買賣為原因移轉登記與甲○○，致原告無從以系爭土地
      為執行標的物，使債權獲得清償，其私法上財產狀態即有
      不安之狀態。且原告主張被告就系爭房地所訂買賣債權契
      約及所有權移轉之物權行為，係通謀虛偽意思表示，應屬
      無效一節，既為被告所否認，則兩造就被告間之買賣與物
      權行為之真實性，顯然有所爭執，是系爭房地所有權是否
      有效變動，尚非明確，則原告得否對系爭土地聲請法院強
      制執行之私法上地位將有受侵害之危險，揆諸前開判例意
      旨，原告自有提起確認之訴之法律上利益，合先敘明。
  (二)、按「表意人與相對人通謀而為虛偽意思表示者，其意思表
      示無效」，民法第87條前段定有明文。次按「所謂通謀為
      虛偽意思表示，乃指表意人與相對人互相故意為非真意之
      表示而言，故相對人不僅須知表意人非真意，並須就表意
      人非真意之表示相與為非真意之合意，始為相當」、「第
      三人主張表意人與相對人通謀而為虛偽意思表示者，該第
      三人應負舉證之責」（最高法院62年台上字第316 號、同
      院48年台上字第29號判例要旨參照）。
  (三)、原告主張被告間就系爭土地之買賣及移轉登記行為，俱屬
      通謀虛偽意思表示而無效，為被告所否認，並抗辯其等係
      以丙○○積欠甲○○100 萬元之借款債務作價抵償，並非
      通謀虛偽等語。經查：甲○○抗辯借款100 萬元與丙○○
      一節，業已提出原告不爭執其真正之高雄銀行97年11月21
      日匯款申請書為證（卷第62頁），與本院向陽信商業銀行
      高雄分行函覆之匯款資料相合（卷第111 頁），足認上開
      匯款一事為真。至於匯款之原因，依證人乙○○到庭證述
      ：「丙○○97年11月中旬向說在做香菸生意，他說資金不
      夠來找我，我錢也不夠，所以找了柳重義、甲○○、姚淼
      尹及陳俊廷一起借款給他，柳重義與甲○○各100 萬元，
      其餘每人50萬元」、「其他人都是因為我的關係他們才借
      錢給丙○○」等語（卷第76-77 頁），此與丙○○到庭陳
      述乙○○是其認識之朋友，向乙○○週轉錢是因為在做進
      口洋菸買賣生意，最後要還錢，也是乙○○說先把甲○○
      的100 萬元還給她，乙○○是向其他人調錢，乙○○、陳
      俊廷、「姚仔」各50萬元，甲○○及「義哥」各100 萬元
      等語（卷第160 頁）堪稱相合。丙○○因刑事詐欺案件，
      經本院以98年度易字第330 號判決判處應執行有期徒刑2
      年，嗣經上訴後撤回上訴而確定，有該刑事判決及案卷可
      參。丙○○嗣因逃匿，行蹤不明，經通緝到案後，於99
      年6 月9 日入監執行，有台灣高等法院在監在押全國紀錄
      表附卷可按（卷第151 頁），其於本件審理時至99年9 月
      6 日最後言詞辯論始提解到庭，其所為陳述既與甲○○及
      證人乙○○所述相合，且經本院提示其陽信銀行高雄分行
      之匯款資料，在86筆資料中，仍可立即明確指出甲○○於
      97年11月21日匯款100 萬元之該筆款項（卷第159 頁），
      應無與甲○○、乙○○虛偽串飾之虞，準此，堪認被告2
      人及證人乙○○上開所述為真。
  (四)、原告雖質疑甲○○提出之聲明書（卷第60頁），其上記載
      借款人係柳重義及乙○○，並無甲○○之名字，且丙○○
      係以70萬元過戶給柳重義為抵償之條件，故認被告所述甲○○借款100 萬元與丙○○顯然不實。然如上所述，丙○○並非直接向甲○○等人借款，而係向乙○○借款後，再
      由乙○○另向其他人調借，因此，僅明列乙○○及柳重義
      為借款人，無礙於甲○○確有提出款項並匯款與丙○○等
      事實之認定。而丙○○因詐欺犯罪遭通緝後，無正當職業
      ，名下財產僅有系爭土地，其用以償還向乙○○之欠款，
      經乙○○等人商談後，決定改變聲明書約定內容，使甲○○出資之100 萬元先有保障，而以甲○○為系爭土地移轉
      登記之受讓人，亦無違情。準此以言，被告抗辯系爭土地
      係丙○○用以清償向乙○○所借之款項，而以向甲○○調
      借之100 萬元先為抵償一情，堪信為真。至原告雖又質疑
      甲○○與丙○○並非熟識，其資力亦屬有限，應無任意出
      借100 萬元之可能，然朋友間基於投資或幫助等原因，出
      借款項，互通有無，因個人性格或考量互有殊異，本難一
      概而論。且甲○○97年間名下有總額200 餘萬元之資產，
      且另有營利及執行業務所得，其中利息所得即有1 萬餘元
      ，有其稅務電子閘門所得調件明細表附卷可參（卷第
      64-65 頁），可見非無相當資力，是原告此部分主張，尚
      非可採。
  (五)、查系爭土地總面積為224.94平方公尺，98年1 月之公告現
      值每平方公尺為1 萬1,000 元，此有系爭土地登記第二類
      謄本附卷可憑（卷第12頁）。而丙○○應有部分為1/3 ，
      換算公告現值為82萬4,780 元，則丙○○依乙○○要求，
      以100 萬元作價抵償，將系爭土地移轉登記與實際出資之
      甲○○，其抵償之金額與系爭土地之價值亦屬相當。據此
      ，丙○○以買賣為原因，將系爭土地移轉登記與甲○○，
      自難認係通謀虛偽而為意思表示。此外，原告未能舉出被
      告間有何通謀虛偽而為買賣及移轉登記之其他事證，則原
      告請求確認被告間系爭土地之買賣及移轉登記均屬無效，
      即非可採。
五、綜上所述，原告基於民法第87條通謀虛偽意思表示及民法第
    242 條代位權之法律關係，請求確認丙○○於98年5 月27日
    將系爭土地出賣與甲○○之債權及移轉登記行為均無效；及
    甲○○應將系爭土地之所有權移轉登記予以塗銷，均無理由
    ，應予駁回。
六、本件事證已臻明確，兩造所為之其他主張、陳述並所提之證
    據，經審酌後，認均對本判決結果不生影響，爰不逐一論述
    ，併予敘明。
七、據上論結，本件原告之訴為無理由，依民事訴訟法第78條，
    判決如主文。
中    華    民    國    99    年    9     月    24    日
                  民事第三庭  法  官  李嘉益
以上正本係照原本作成。
如對本判決上訴，須於判決送達後20日內向本院提出上訴狀（須
按他造當事人之人數附繕本）。如委任律師提起上訴者，應一併
繳納上訴審裁判費。
中    華    民    國    99    年    9     月    28    日
                              書記官  陳瓊芳

司法院資訊處製作；財團法人民間司法改革基金會備份。
